【裁判字號】    90,易,1090
【裁判日期】    900507
【裁判案由】    詐欺
【裁判全文】
台灣台中地方法院刑事判決                          九十年度易字第一九號
    公  訴  人  臺灣台中地方法院檢察署檢察官
    被      告  甲○○
右列被告因詐欺案件，經檢察官提起公訴（八十九年度偵字第一八七九九號），本院
判決如左：
    主  文
甲○○意圖為自己不法之所有，以詐術使人將第三人之物交付，處罰金玖仟元，如易
服勞役，以佰元折算壹日，緩刑貳年。
    事  實
一、甲○○係台中市○區○○○路六九一巷二十號十二樓之一（下稱上址房屋）之屋
    主，該屋係屬於「德昌新世界」大樓之一戶，該房屋於民國（下同）八十八年九
    月二十一日九二一大地震後嚴重毀損，遭判定房屋全倒，甲○○明知台灣地區發
    生九二一大地震後，總統旋於同年九月二十五日頒布緊急命令，行政院隨即指示
    內政部，對於住屋全倒者，每戶發給救助及慰問金新台幣（下同）二十萬元，並
    發放租金補助予受災戶，內政部遂於八十八年九月三十日，以台（八八）內社字
    第八八八五四六五號及八十八年十月一日台（八八）內社字八八八二三三九號函
    確定，房屋倒塌救助及慰助金發給對象係以災前戶籍登記為準，且實際居住於受
    災屋之現住戶，由戶長或現住人具領，未居住於受災毀損住屋內者不予發給；至
    於未設籍而有實際居住事實者，得以切結書村、里長認定後申領。而租金補助之
    發放係以災前實際居住之自有房屋經鄉鎮市區公所評定全倒或半倒，且接受臨時
    屋、國宅或軍營安置者，發給房屋所有權人戶內實際居住人口租金補助每人每月
    三千元，而其所有之上址房屋自八十六年十一月間起，即由其夫林炎冬借予外甥
    馬心敏居住，甲○○及家人並未居住於前述受災之上址住屋，依上開規定不符房
    屋倒塌救助及慰問金申領資格，甲○○竟意圖為自己不法之所有，於八十八年十
    月間，書立內容不實之切結書，誆稱「九二一大地震發生前，渠等確實居住於前
    述受災毀損住屋」云云，致使台中市南區區公所之不知情之承辦人員陷於錯誤，
    因之發給甲○○住屋全倒慰助及慰問金二十萬元及三口租金補助十萬八千元。
二、案經法務部調查局台中市調查站移送臺灣臺中地方法院檢察署檢察官偵查起訴。
    理  由
一、訊據被告甲○○對於右揭時地自八十六年十一月間起至八十八年九月二十一日止
    之間，並非日常居住於上址房屋，又確有申領上開住屋全倒慰助金及租金補助共
    三十萬八千元等情均不否認，惟矢口否認有詐欺取財犯行，辯稱：伊於九二一大
    地震前，遇假日均有居住前址；伊係誤認自己符合申領資格，認解現住戶之定義
    含假日居住云云。惟查，被告自八十六年十一月間起至八十八年九月二十一日大
    地震之前，係馬心敏在使用上址房屋，被告日常均居住於彰化地區，其工作係在
    彰化，其子亦在彰化就讀等情，業據被告甲○○於調查站訊問及本院坦承在卷，
    復據證人馬心敏証述被告及其家人確未居住於該處，該住處有留下甲○○之舊衣
    櫃、床、床板，只有林炎冬的舊衣服在衣櫃裡，甲○○的衣服沒放在該處等情在
    卷，並有上址房屋內電話之電話費收據及通聯紀錄在卷可佐，該址內所設電話，
    確係在馬心敏名下，為馬心敏日常使用，足見實際居住之人為馬心敏，被告僅設
    籍於上址房屋，日常確未居住於上址房屋內，非屬實際居住受災毀損住屋之事實
    甚明；又查，被告確有領取住屋全倒慰助金及三口租金補助，合計共三十萬八千
    元等情，亦據被告自承在卷，並有九二一震災戶請領住戶全毀補助金領據、九二
    一震災現住戶切結書、九二一震災房屋全倒慰助金具領切結書、台中市政府補助
    九二一震災全倒戶救助金印領清冊在卷可佐。再查，被告既為申領上開住屋全倒
    慰助金及租金補助，對上開申領規定必知之甚詳，並有被告親筆簽署之上開切結
    書可佐，其上均載明係實際居住，且該址另無他人居住等語，是被告辯稱：誤認
    規定云云，顯非可採，且被告實際並未居住於上址，既已無放置甲○○衣物，且
    係馬心敏及其家屬居住，被告實際未於假日居住於該處甚明，其辯稱：假日偶至
    該處居住云云，顯係臨訟卸責之詞，亦非可採。事証明確，被告右揭犯行堪予認
    定。
二、核被告甲○○所為，係犯刑法第三百三十九條第一項之詐欺取財罪。再查，被告
    八十八年十月間即緊急命令施行期間，以詐欺方法，取得賑災款項，依八十八年
    九月二十五日總一義字第八八００二二八四四０號緊急命令第十一點第二項，按
    刑法詐欺取財罪之規定，加重其刑至二分之一。爰審酌被告無不良前科，素行良
    好，其因九二一地震，所有上址房屋全倒，損失重大，且仍須背負該全倒房屋尚
    未清償之貸款，經濟壓力甚重，雖不符領取補助金等款項之要件，事實上亦係屬
    受災戶，其情足堪憫恕，其一時貪念，而罹刑章，其領款後，未逾二月，亦已將
    所有領得之補助款繳回，暨其犯後態度等一切情狀，從輕量處如主文所示之刑，
    並諭知易服勞役之折算標準。末查被告前未曾受有期徒刑以上刑之宣告，有臺灣
    臺中地方法院檢察署刑案資料查註紀錄表及台灣高等法院被告全國前科紀錄表在
    卷可按，被告犯後深具悔意，且已將所領得之補助款項繳回，其經此教訓，當知
    警惕而無再犯之虞，本院綜核各情，所宣告之刑，認以暫不執行為適當，併予宣
    告緩刑，以啟自新。
據上論斷，應依刑事訴訟法第二百九十九條第一項前段，八十八年九月二十五日總一
義字第八八００二二八四四０號緊急命令第十一點第二項、刑法第三百三十九條第一
項、第四十二條第二項，第七十四條第一款，罰金罰鍰提高標準條例第一條前段、第
二條，判決如主文。
中      華      民      國    九十      年      五      月      七      日
                                        臺灣臺中地方法院刑事第一庭
                                            法  官    黃  家  慧
右正本證明與原本無異。
如不服本判決，應於送達後十日內向本院提出上訴狀(須附繕本)，上訴於台灣高等
法院台中分院。
                                書記官
中      華      民      國    九十      年      五      月      八      日
附錄本案所犯法條全文
中華民國刑法緊急命令第十一條第二項
(詐欺方法取得賑災款項罪)
以詐欺、侵占、竊盜、恐嚇、搶奪、強盜或其他不正當之方法，取得賑災款項、物品
或災民之財物，按刑法或特別刑法之規定，加重其刑二分之一。
前二項之未遂犯罰之。


司法院資訊處製作；財團法人民間司法改革基金會備份。
